【裁判字號】    98,上易,3017
【裁判日期】    990121
【裁判案由】    傷害
【裁判全文】
臺灣高等法院刑事判決                98年度上易字第3017號
上  訴  人  臺灣板橋地方法院檢察署檢察官
被      告  丙○○
            乙○○
            甲○○
上列三人共同
選任辯護人  李樂濟律師
            黃達元律師
上列上訴人因被告傷害案件，不服臺灣板橋地方法院98年度易字
第2190號，中華民國98年10月30日第一審判決（起訴案號：臺灣
板橋地方法院檢察署98年度偵字第20672 號），提起上訴，本院
判決如下：
    主  文
原判決關於丙○○、乙○○、甲○○被訴傷害戊○○部分撤銷。
丙○○共同傷害人之身體，處有期徒刑月，如易科罰金，以新
臺幣壹仟元折算壹日。
乙○○共同傷害人之身體，處拘役伍拾日，如易科罰金，以新臺
幣壹仟元折算壹日。
甲○○共同傷害人之身體，處有期徒刑月，如易科罰金，以新
臺幣壹仟元折算壹日。
    事  實
一、丙○○於民國（下同）98年6 月17日18時30分許，騎乘機車
    返家途中，行經臺北縣鶯歌鎮○○街15巷時，適有戊○○駕
    駛CM-6672 號自小客車搭載丁○○正倒車尋找停車位，妨礙
    其機車行進，乃對戊○○質以「你怎麼開車的」，戊○○則
    回以「又不是不能過」，雙方因而發生言語爭執，丙○○並
    以手勢比「來! 來! 」要戊○○往前駛，戊○○不知該巷8
    號為丙○○之住處，而將車往前開至丙○○停放機車旁，並
    由副駕駛座之丁○○下車與丙○○解釋，丙○○乃以大聲及
    手勢召喚家人，其哥哥乙○○、甲○○隨即分自該巷4 號、
    6 號之住處走出，待丙○○告知係戊○○佔據車道還罵人後
    ，遂萌生共同傷害戊○○之犯意，先由乙○○行至該輛自小
    客車駕駛座外側，以右拳向車內戊○○之頭部施以攻擊，戊○○旋欲持車內高爾夫球桿下車理論，丙○○乃以徒手自駕
    駛座窗戶伸入車內與戊○○拉扯，甲○○見狀立即返回其6
    號住處內持木劍一把，從小客車副駕駛座伸入車內，往駕駛
    座上仍與丙○○拉扯球桿之戊○○頭部戳刺，前後戳刺約7
    下，同時，丙○○仍與戊○○拉扯其手中之球桿，並將戊○○原已推開之駕駛座車門關回，阻止戊○○下車，乙○○則
    自其4 號住處內取出木棍1 支，在駕駛座外側，從車窗伸入
    木棍，朝戊○○左側腰際戳打2 下，致戊○○受有右下眼瞼
    撕裂傷、右眼球鈍挫傷、右眼結膜下出血、右眼周邊視網膜
    水腫、左腰挫傷等傷害。
二、案經戊○○訴由臺北縣政府警察局三峽分局報告臺灣板橋地
    方法院檢察署檢察官偵查起訴。
    理  由
壹、程序方面：
一、證人戊○○、丁○○於警訊中所為供述，乃被告以外之人，
    於審判外之陳述，復無刑事訴訟法第159 條之2 及第159 條
    之3 例外之情形，自無證據能力；另證人戊○○於偵查中之
    證言，未經具結，依刑事訴訟法第158 條之3 規定，亦無證
    據能力。
二、按醫師執行醫療業務時，不論患者是因病尋求診療，或因特
    殊目的而就醫，醫師於診療過程中，應依醫師法之規定，製
    作病歷，此一病歷之製作，均屬醫師於醫療業務過程中所須
    製作之紀錄文書，而且每一醫療行為均屬可分，因其接續之
    看診行為而構成醫療業務行為，其中縱有因訴訟目的，例如
    被毆傷而尋求醫師之治療，對醫師而言，仍屬其醫療業務行
    為之一部分，仍應依法製作病歷，則該病歷仍屬業務上所製
    作之紀錄文書，與通常之醫療行為所製作之病歷無殊，自屬
    刑事訴訟法第159 條之4 第2 款所稱從事業務之人於業務上
    所須製作之紀錄文書，而診斷證明書係依病歷所轉錄之證明
    文書，自仍屬本條項之證明文書（最高法院97年度臺上字第
    666 號裁判要旨參照），是卷內之財團法人恩主公醫院98年
    6 月24日、7 月6 日先後開立之恩甲診字第980624001 號、
    第000000000 號甲種診斷證明書，自均有證據能力。
貳、實體方面：
一、訊據被告丙○○固坦承騎乘機車，與告訴人戊○○駕駛自小
    客車，於上開時地發生口角爭執等情不諱，惟矢口否認有何
    共同傷害犯行；被告甲○○、乙○○二人則坦承有分持木劍
    及木棍攻擊戊○○等情不諱，惟亦均辯稱與被告丙○○無共
    同犯意聯絡及行為分擔云云。經查，證人即告訴人戊○○於
    原審證稱：朋友丁○○請伊吃飯，伊看到左後方有車位，正
    要倒車停車時，發現後面有人（即丙○○），丁○○就提醒
    伊要小心，伊答稱伊有看到，而丙○○的摩托車就停在車後
    面一直沒有動，之後，丙○○往前面超車，到駕駛座旁邊瞪
    伊，伊就說「又不是不能過」，然後，丙○○就騎車到前面
    ，用手比說「你來你來」，伊就把車開過去，並不知道那是
    丙○○的家，丙○○就用手招家裡的人，然後屋內就衝出人
    來，丁○○就下車道歉。丁○○與丙○○從副駕駛座吵到駕
    駛座，伊打開窗戶，乙○○就揮手打伊一拳，伊趕緊拿起車
    內高爾夫球桿，丙○○見狀就開始拉扯球桿，並用手攻擊伊
    頭部，並且阻止其下車，甲○○則拿木劍從副駕駛座戳伊，
    後來看錄影帶，才知道乙○○也有拿東西戳伊等語（見原審
    卷第58至60頁）；證人丁○○於原審證稱：戊○○來家裡作
    客，看到巷口有車位，就想用倒車方式停車，伊轉頭看到丙○○騎車在後面，就叫戊○○小心，戊○○就停車，丙○○
    就按喇叭，戊○○沒有動，丙○○就騎車繞到駕駛座旁邊，
    口氣不好的說「你是怎麼開車的」，戊○○就說「這裡就可
    以過又不是不能過」，丙○○就說「不然你想要怎樣」，伊
    後來下車要跟丙○○解釋，丙○○的聲音很大，他們兄弟就
    衝出來了，戊○○有拿高爾夫球桿要自衛，丙○○有伸手進
    入駕駛座拉扯，從副駕駛座攻擊戊○○的人是拿木棍往內戳
    等語（見原審卷第55至58頁）。再經原審勘驗監視錄影光碟
    結果：畫面開始，丙○○將機車停放於自家門口，戊○○駕
    駛之自小客車亦停於上址門口，丙○○停好機車後轉身，丁○○由副駕駛座下車，乙○○自屋中走出，至副駕駛座觀看
    丙○○與丁○○對話，再自車後繞至駕駛座，從窗戶伸手指
    向車內，丙○○亦自車前繞至駕駛座，戊○○持條狀反光物
    ，打開駕駛座車門欲下車，丙○○擋住車門，阻止戊○○下
    車，並將手伸入車窗與戊○○拉扯，甲○○持條狀物由副駕
    座側刺向車內，共刺7 下，乙○○手持條狀物從駕駛座車窗
    由上往下刺入車內等情，有勘驗筆錄及擷取畫面在卷可佐（
    見原審卷第36至42頁）。互核上開證人所述，與擷取畫面及
    勘驗筆錄所載悉相符合，自足採信，此外，戊○○受有右下
    眼瞼撕裂傷、右眼球鈍挫傷、右眼結膜下出血、右眼周邊視
    網膜水腫，及左側腰際挫傷等傷害之事實，亦有財團法人恩
    主公醫院98年6 月24日、7 月6 日先後開立之恩甲診字第98
    0624001 號、第000000000 號甲種診斷證明書各乙紙在存卷
    可佐。
二、按共同正犯之意思聯絡，不限於事前有所協議，其於行為當
    時，基於相互之認識，以共同犯罪之意思參與者，亦無礙於
    共同正犯之成立。且其表示之方法，亦不以明示通謀為必要
    ，即相互間有默示之合致，亦無不可，此有最高法院73年台
    上字第1886號、第2364號判例可資參照；又按刑法之相續共
    同正犯，基於凡屬共同正犯，對於共同意思範圍內之行為均
    應負責之原則，共同犯罪之意思不以在實行犯罪行為前成立
    者為限，若了解最初行為者之意思而於其實行犯罪之中途發
    生共同之意思而參與實行者，亦足成立；故對於發生共同犯
    意以前其他共同正犯所為之行為，苟有就既成之條件加以利
    用而繼續共同實行犯罪之意思，則該行為即在共同意思範圍
    以內，應共同負責，亦有最高法院98台上字第4230號判決意
    旨可資參照。本件被告乙○○、甲○○是經由被告丙○○大
    聲及手勢召喚而來，業據證人戊○○及丁○○證述如上，且
    被告丙○○於偵查中自承：其兄聽到爭吵出來，伊就跟二哥
    （即被告乙○○）說戊○○佔據車道違規還罵伊等語（見偵
    卷第38頁），再依原審進行勘驗時翻拍取得之監視畫面照片
    所示，被告乙○○、甲○○分自不同住屋大門走出，前後時
    間僅相差四秒鐘（畫面第2 秒處、第6 秒處），被告乙○○
    、甲○○隨即繞至駕駛座（畫面第8 秒、第12秒處），甲○○再衝入其住處內拿取條狀物（畫面第15秒處），而告訴人
    戊○○於監視畫面第17秒處始見其手持反光物欲開啟車門，
    且依當時客觀情形，被告等三名均為男性，告訴人戊○○僅
    有一名女性友人丁○○在場，衡情，告訴人戊○○不可能主
    動攻擊被告等人，告訴人戊○○因遭被告乙○○出拳攻擊後
    ，欲拾取車內高爾夫球桿防衛或回擊，被告丙○○乃伸手從
    駕駛座車窗入內與告訴人戊○○拉扯，並以身體阻擋車門開
    啟，不讓告訴人戊○○下車，而被告甲○○衝回屋內拾取木
    劍後，立即返回車旁進行攻擊（畫面第19秒處）；被告乙○○於發現告訴人戊○○欲拾取高爾夫球桿，亦轉身跑回屋內
    （畫面第14秒至18秒處），拾取木棍返回現場攻擊（畫面第
    21秒處）等情，有原審勘驗筆錄及擷取畫面在卷可佐（見原
    審卷第36至42頁），被告乙○○、甲○○二人顯係受被告丙○○以言語或手勢召喚，而走出家門，復因被告丙○○告知
    其等戊○○佔據車道還罵伊，被告乙○○、甲○○二人乃基
    於手足之情，而以徒手或條狀物攻擊告訴人戊○○甚明，苟
    被告乙○○、甲○○未受被告丙○○召喚，或其等與被告丙○○無兄弟關係，而為陌生之第三人，其等豈會出手攻擊戊○○？是依首揭說明，堪認被告丙○○、乙○○、甲○○三
    人於行為當時，對其行為已有所認識，且係基於共同犯罪之
    意思而參與，應無疑義，被告等上開所辯，均係事後卸責之
    詞，不足採信。
三、被告之辯護人為被告辯護稱：被告甲○○攻擊戊○○之前，
    被告丙○○已與戊○○發生激烈拉扯，被告丙○○根本無力
    阻止甲○○之行為，且被告甲○○與乙○○係分別走入不同
    之屋內取木劍木棍，並無事前合謀之情形云云。惟共同正犯
    之意思聯絡，不以事前有所協議為限，已如前述，是其所辯
    ，亦無足取。
四、綜上所述，被告丙○○、乙○○、甲○○三人所為，均係犯
    刑法第277 條第1 項之普通傷害罪，其等三人有共同傷害之
    犯意聯絡及行為分擔，均應為同共正犯。原審未予詳查，遽
    為被告丙○○無罪之諭知，並認被告三人無犯意聯絡及行為
    分擔，均有違誤，檢察官上訴意旨指摘原判決認定被告丙○○無罪為不當，為有理由，自應由本院撤銷改判，爰審酌被
    告三人與告訴人戊○○素無仇怨，僅因被告丙○○與戊○○
    間偶發之行車糾紛，便萌生共同傷害之犯意，公然在大馬路
    上，分持木棍、木劍攻擊戊○○，致告訴人戊○○受有如上
    之傷勢，不宜寬貸，復於犯罪後迄未與告訴人戊○○達成和
    解，及被告乙○○、甲○○二人於犯後坦承傷害犯行，態度
    尚屬良好，被告丙○○則否認傷害犯行，且為肇發事端之始
    作俑者及其等實行傷害犯行之程度等一切情狀，分別量處如
    主文所示之刑，並均諭知易科罰金之折算標準，以資懲警。
    又被告乙○○傷人所用之木棍，及被告甲○○所用之木劍，
    均非違禁物，既均未扣案，且非義務沒收，為免將來執行之
    困難，爰均不另為沒收之諭知，併此敘明。
據上論斷，應依刑事訴訟法第369條第1項前段、第364條、第299
條第1 項前段，刑法第28條、第277 條第1 項、第41條第1 項前
段，刑法施行法第1 條之1 第1 項、第2 項前段，判決如主文。
本案經檢察官曾俊哲到庭執行職務。
中    華    民    國    99    年    1     月    21    日
                  刑事第十庭審判長法  官  陳榮和
                                  法  官  李春地
                                  法  官  彭政章
以上正本證明與原本無異。
不得上訴。
                                  書記官  杜宜寧
中    華    民    國    99    年    1     月    21    日
附錄本案論罪科刑法條全文：
中華民國刑法第277條
（普通傷害罪）
傷害人之身體或健康者，處3 年以下有期徒刑、拘役或1 千元以
下罰金。
犯前項之罪因而致人於死者，處無期徒刑或7 年以上有期徒刑；
致重傷者，處3 年以上10年以下有期徒刑。


司法院資訊處製作；財團法人民間司法改革基金會備份。
